ACORDAO-COMPLETO-2541567

ACÓRDÃO 1887/2022 ATA 32/2022 - PLENÁRIO

VISTOS, relatados e discutidos estes autos de embargos de declaração opostos por Carlo Roberto Simi em face do Acórdão 1255/2022-TCU-Plenário, por meio do qual o Tribunal negou provimento ao recurso de reconsideração por ele interposto contra o Acórdão 1501/2021-TCU-Primeira Câmara, decisão que julgou irregulares as contas do embargante, quando da apreciação da Prestação de Contas, exercício de 2010, da Secretaria de Políticas Públicas de Emprego (SPPE) do então Ministério do Trabalho e Emprego (MTE) , 
ACORDAM os Ministros do Tribunal de Contas da União, reunidos em Sessão do Plenário, diante das razões expostas pelo Relator, em:
9.1. com fundamento nos arts. 32, inciso II, e 34, da Lei 8.443/1992, conhecer e rejeitar os embargos de declaração;
9.2. dar ciência deste acórdão aos embargantes.

Embargos de declaração opostos em face de acórdão que negou provimento a recurso de reconsideração interposto contra decisão que julgou irregulares as contas do embargante, quando da apreciação da prestação de contas do órgão, referente ao exercício de 2010.

Secretaria de Políticas Públicas de Emprego - SPPE, vinculada ao então Ministério do Trabalho e Emprego - MTE.

3. Embargante: Carlo Roberto Simi (XXX.130.557-XX).

13.1. Ministros presentes: Walton Alencar Rodrigues (na Presidência), Benjamin Zymler, Augusto Nardes, Aroldo Cedraz, Bruno Dantas (Relator), Vital do Rêgo, Jorge Oliveira e Antonio Anastasia.
13.2. Ministro-Substituto convocado: Augusto Sherman Cavalcanti.
13.3. Ministros-Substitutos presentes: Marcos Bemquerer Costa, André Luís de Carvalho e Weder de Oliveira.

BRUNO DANTAS

Ministro Bruno Dantas.

Cuidam os autos de embargos de declaração opostos por Carlo Roberto Simi em face do Acórdão 1255/2022-TCU-Plenário, por meio do qual o Tribunal negou provimento ao recurso de reconsideração por ele interposto contra o Acórdão 1501/2021-TCU-Primeira Câmara.
O mencionado decisum julgou irregulares as contas do embargante, quando da apreciação da Prestação de Contas, exercício de 2010, da Secretaria de Políticas Públicas de Emprego (SPPE) do então Ministério do Trabalho e Emprego (MTE) , consolidando as informações da gestão dos Departamentos de Qualificação (DEQ) , de Emprego e Salário (DES) e de Políticas de Trabalho e Emprego para a Juventude (DPJ) , à época integrantes da estrutura da Secretaria.
Ciente do teor do Acórdão 1255/2022-TCU-Plenário em 21/6/2022 (peça 99) , Carlo Roberto Simi opôs os presentes embargos em 23/6/2022 (peça 100) - tempestivamente, portanto.
Nesta oportunidade, o embargante alega que a deliberação recorrida estaria eivada de contradições nos seguintes pontos: (i) não acolhimento de posicionamento dominante e firmado no Supremo Tribunal Federal acerca da prescrição, em sede de ADI, com efeito erga omnes; e (ii) ausência de segurança jurídica e risco de dano de grave reparação ao não sobrestar-se o processo, tendo em vista a corrente formação de grupos de trabalho para deliberar-se acerca do tema da prescrição da pretensão ressarcitória e da prescrição da pretensão punitiva no controle externo.
Diante da pretensa relevância das questões aduzidas, o embargante finaliza o expediente com o seguinte pedido:
" (...) Pelo fio do exposto, requer o Embargante que Vossa Excelência conheça e acolha os presentes aclaratórios, com o saneamento das contradições apontadas, conferindo-lhes efeitos suspensivos, para que o presente feito seja sobrestado, diante da segurança jurídica necessária in casu, até que haja deliberação definitiva do grupo de trabalho da SEGECEX expedido na oportunidade do Acórdão 459/2022-TCU-Plenário, redator Ministro Walton Alencar Rodrigues, acerca da aplicação da jurisprudência dominante do Supremo Tribunal Federal em matéria de prescrição, tendo em vista os reflexos contundentes no processo em epígrafe."
É o relatório.

Alisson Emmanuel de Oliveira Lucena (37.719/OAB-PE), Pedro de Menezes Carvalho (29.199/OAB-PE) e outros, representando Carlo Roberto Simi.

Subprocurador-Geral Paulo Soares Bugarin.

PRESTAÇÃO DE CONTAS ORDINÁRIAS, EXERCÍCIO DE 2010, DA SECRETARIA DE POLÍTICA PÚBLICA E EMPREGO - SPPE, VINCULADA AO MINISTÉRIO DO TRABALHO E EMPREGO - MTE. CONTAS JULGADAS IRREGULARES EM RAZÃO DE MULTA, EM OUTROS PROCESSOS, POR ATOS PRATICADOS DURANTE O EXERCÍCIO. DETERMINAÇÃO AO ÓRGÃO PARA INSTAURAÇÃO DE TOMADA DE CONTAS ESPECIAIS EM RELAÇÃO A CONVÊNIOS. RECURSO DE RECONSIDERAÇÃO. ARGUMENTOS INSUFICIENTES PARA REFORMA DO JULGADO. CONHECIMENTO E NEGATIVA DE PROVIMENTO. EMBARGOS DE DECLARAÇÃO. AUSÊNCIA DE OMISSÃO, CONTRADIÇÃO OU OBSCURIDADE. CONHECIMENTO E REJEIÇÃO.

PRESTAÇÃO DE CONTAS (PC)

Secretaria de Recursos (Serur); Secretaria de Controle Externo da Previdência, do Trabalho e da Assistência Social (SecexPrevidência).

Cuidam os autos de embargos de declaração opostos por Carlo Roberto Simi em face do Acórdão 1255/2022-TCU-Plenário, por meio do qual o Tribunal negou provimento ao recurso de reconsideração por ele interposto contra o Acórdão 1501/2021-TCU-Primeira Câmara.
Por meio do Acórdão 1501/2021-TCU-Primeira Câmara, o Tribunal julgou irregulares as contas do embargante, quando da apreciação da Prestação de Contas, exercício de 2010, da Secretaria de Políticas Públicas de Emprego (SPPE) do então Ministério do Trabalho e Emprego (MTE) , consolidando as informações da gestão dos Departamentos de Qualificação (DEQ) , de Emprego e Salário (DES) e de Políticas de Trabalho e Emprego para a Juventude (DPJ) , à época integrantes da estrutura da Secretaria.
Nesta oportunidade, o embargante alega que a deliberação que negou provimento ao recurso de reconsideração estaria eivada de contradições nos seguintes pontos: (i) não acolhimento de posicionamento dominante e firmado no Supremo Tribunal Federal acerca da prescrição, em sede de Ação Direta de Inconstitucionalidade (ADI) , com efeito erga omnes; e (ii) ausência de segurança jurídica e risco de dano de grave reparação ao não sobrestar-se o processo, tendo em vista a corrente formação de grupos de trabalho para deliberar-se acerca do tema da prescrição da pretensão ressarcitória e da pretensão punitiva no controle externo.
Sendo assim, requer a procedência dos embargos para que o presente feito seja sobrestado até que haja deliberação definitiva sobre o tema da prescrição das pretensões ressarcitória e punitiva no âmbito do controle externo, tendo por base jurisprudência predominante do Supremo Tribunal Federal, considerando os reflexos contundentes neste processo.
Satisfeitos os requisitos atinentes à espécie, os presentes embargos devem ser conhecidos, com fundamento nos arts. 32, inciso II, e 34 da Lei 8.443/1992.
Inicialmente, acerca da natureza dos embargos declaratórios, julgo relevante transcrever o seguinte excerto do Acórdão 1218/2015-TCU-Plenário:
"Antes de tratar especificamente dos argumentos trazidos pelos embargantes, lembro que essa espécie recursal, cujo objetivo é sanar eventuais omissões, obscuridades ou contradições, não deve ser manejada para rediscussão de mérito, o que representa, na prática, a possibilidade de repetição de um mesmo recurso, ferindo os princípios da singularidade, da isonomia e da celeridade processual. Os embargos declaratórios devem ter como fundamentação a obscuridade (falta de clareza na redação do julgado) , contradição (existência de proposições inconciliáveis entre si)  e omissão (falta de pronunciamento judicial sobre matéria que deveria ter sido apreciada pelo juiz) .
 (...) a contradição deve estar contida nos termos do decisum atacado, este compreendido no âmbito desta Corte como o conjunto: Relatório, Voto e Acórdão. Não cabe alegação de contradição entre o acórdão embargado e 'doutrina', 'jurisprudência' ou mesmo 'comando legal'. A alegação é pertinente em recurso de reconsideração ou pedido de reexame, no qual o comando atacado é contrastado com a jurisprudência, a doutrina e o ordenamento jurídico. Entretanto, é descabida em embargos de declaração, cuja única finalidade é esclarecer ou integrar a decisão embargada, excepcionalmente modificando-a." (grifos acrescidos) 
Em reforço, para que não paire qualquer dúvida a respeito, pertinente destacar a natureza das omissões embargáveis, consoante elucidativa explanação contida no Acórdão 3339/2013-TCU-Primeira Câmara:
"A omissão para o acolhimento dos declaratórios é a que diz respeito à questão que deveria ter sido apreciada pelo colegiado mas não o foi. Não constitui omissão ou contradição a adoção de entendimento diverso do preferido pela parte, segundo seus próprios critérios de justiça e de acordo com sua particular interpretação das leis e da jurisprudência. Não há falar em omissão quando o acórdão analisa todas as questões submetidas a exame e as decide com base em teses jurídicas, jurisprudência, interpretação de leis e análise dos fatos que são diversos dos que os jurisdicionados entendem como mais adequados." (grifos acrescidos) 
Dito isso, verifico que o embargante não aponta, efetivamente, a ocorrência de omissão, obscuridade, contradição ou qualquer vício sanável em sede de embargos declaratórios, limitando-se a demonstrar inconformismo com a decisão que analisou e negou provimento ao recurso de reconsideração por ele interposto.
Como se depreende do voto condutor da decisão embargada (Acórdão 1255/2022-TCU-Plenário) :
" (...) 5.	Concordo com a conclusão da unidade instrutora pela não incidência da prescrição no caso em análise. Todavia, entendo importante tecer alguns comentários acerca do tema, deixando assente que esta Corte afastou em julgado recente - Acórdão 595/2022-TCU-Plenário -, as premissas fixadas na Lei 9.873/1999 para o exame do instituto, diferente do que vem fazendo a Serur em suas análises. 
6.	Com relação à prescrição da pretensão ressarcitória, adoto o posicionamento clássico e há muito reiterado desta Corte pela imprescritibilidade. 
7.	No que se refere ao entendimento fixado a partir do RE 636.886/AL (Tema 899 da repercussão geral) ao presente caso, limito-me a registrar o que restou consignado pelo próprio relator, Ministro Alexandre de Moraes (destaques acrescidos) : 
'Os argumentos acima elencados conduzem à conclusão no sentido de que a pretensão executória de título executivo proveniente de decisão do TCU da qual resulte imputação de débito ou multa é prescritível; e, portanto, a ela se aplica o prazo prescricional da Lei de Execução Fiscal.
Nenhuma consideração houve acerca do prazo para constituição do título executivo, até porque esse não era o objeto da questão cuja repercussão geral foi reconhecida no Tema 899, que ficou adstrito, como sobejamente já apontado, à fase posterior à formação do título.'
8.	Na minha compreensão, diante dessa decisão e da inexistência de lei específica tratando do tema, o TCU terá necessariamente que suprir essa lacuna legislativa definindo as consequências da prescritibilidade, tais como o prazo prescricional, o início da contagem e as causas de interrupção. 
9.	Recentemente, ao apreciar o TC 000.006/2017 3, o Tribunal decidiu remeter a análise do tema ao processo que será criado em decorrência do Acórdão 459/2022-TCU-Plenário (redator Ministro Walton Alencar Rodrigues) , de 9/3/2022, por meio do qual foi expedido comando à Secretaria-Geral de Controle Externo desta Casa para que forme grupo técnico de trabalho destinado a apresentar projeto de ato normativo que discipline "o tema da prescrição da pretensão ressarcitória e da prescrição da pretensão punitiva no âmbito do controle externo, tendo por base jurisprudência predominante do Supremo Tribunal Federal, adequando-a às especificidades das diversas formas de atuação do Tribunal de Contas da União".
10.	Dessa forma, até a conclusão desse trabalho, permanecem vigentes, em relação à prescrição da pretensão sancionatória, as regras do Acórdão 1441/2016-TCU-Plenário, e quanto à prescrição da pretensão ressarcitória, a imprescritibilidade. 
11.	Além disso, a jurisprudência desta Corte é de que somente o longo decurso de tempo entre a data da transferência dos recursos e a instauração da tomada de contas especial não é suficiente para o trancamento das contas, a qual só ocorrerá após a verificação de que o lapso temporal tenha prejudicado efetivamente o exercício, pelo responsável, do direito à ampla defesa e ao contraditório, fato não comprovado pela defesa.
12.	Nesse sentido são os Acórdão 2024/2016-TCU-Segunda Câmara, da relatoria da Ministra Ana Arraes; 5.539/2015-TCU-Primeira Câmara e 2.255/2015-TCU-Primeira Câmara, da relatoria da Ministro Substituto Weder de Oliveira; 6.239/2014-TCU-Segunda Câmara e 7.095/2014-TCU-Segunda Câmara, da relatoria da Ministro Substituto Marcos Bemquerer; 4.709/2014-TCU-Primeira Câmara e 4.580/2014-TCU-Primeira Câmara, ambos da relatoria da Ministro Walton Alencar Rodrigues." (Grifos acrescidos) 
Vê-se, portanto, que as questões afetas à prescrição já foram analisadas na decisão que julgou o recurso de reconsideração interposto, não caracterizando contradição o fato de não terem sido adotadas as teses e interpretações preferidas pelo embargante.
Como se observa, os argumentos lançados nestes aclaratórios não atendem aos requisitos da espécie recursal e/ou consistem em tentativa de rediscutir o mérito da matéria decidida por este Colegiado. Contudo, tal finalidade é incabível na espécie recursal eleita, a qual é via estreita destinada tão somente a integrar ou esclarecer a decisão impugnada.
De tal modo que, inexistindo as alegadas contradições, e não havendo sido identificados outros vícios a serem sanados na deliberação atacada, devem ser rejeitados os presentes embargos.
	Ante o exposto, voto por que o Tribunal adote o Acórdão que ora submeto à deliberação deste Colegiado.
TCU, Sala das Sessões, em 17 de agosto de 2022.
Ministro BRUNO DANTAS 
Relator